【裁判字號】    98,訴,229
【裁判日期】    981021
【裁判案由】    損害賠償等
【裁判全文】
臺灣板橋地方法院民事判決              98年度訴字第229 號
原      告  子○○
訴訟代理人  阮祺祥律師
複  代理人  洪三財律師
被      告  戊○○
            甲○○
            癸○○
            丙○○
兼上開被告
共      同
訴訟代理人  乙○○
被      告  壬○○
上列當事人間請求損害賠償等事件，本院於民國98年10月7 日言
詞辯論終結，判決如下：
    主      文
被告應連帶給付原告新臺幣貳佰柒拾參萬壹仟伍佰柒拾伍元，及
自民國九十八年六月十二日起至清償日止，按週年利率百分之五
計算之利息。
訴訟費用由被告連帶負擔。
本判決於原告以新臺幣玖拾壹萬元供擔保後，得假執行。
    事實及理由
一、程序方面：
  (一)被告壬○○經合法通知，無正當理由，未於言詞辯論期日到
    場，核無民事訴訟法第386 條所列各款情形，爰依原告之聲
    請，由其一造辯論而為判決。
  (二)按「訴狀送達後，原告不得將原訴變更或追加他訴。但有下
    列各款情形之一者，不在此限：... (2)請求之基礎事實同一
    者。(3)擴張或縮減應受判決事項之聲明者。... 」民事訴訟
    法第255條第1項第2、3款定有明文。本件原告於民國98年 2
    月4 日起訴時原聲明：「被告應連帶給付原告新臺幣（下同
    ）0000000 元，及自起訴狀繕本送達之翌日起至清償日止，
    按週年利率5％計算之利息。」，嗣於98年6月1 日言詞辯論
    期日，變更擴張聲明為：「被告應連帶給付原告0000000 元
    ，及自98年6月12日起至清償日止，按週年利率5％計算之利
    息。」，原告所為此之訴之變更，核屬擴張應受判決事項之
    聲明；又原告將起訴主張訴訟標的不當得利、侵權行為之法
    律關係，追加借名登記契約、協議及繼承之訴訟標的法律關
    係請求，所為追加之訴訟標的與原起訴請求之基礎事實顯屬
    同一，揆諸前揭規定，原告所為訴之變更追加，符合民事訴
    訟法第255條第1項第2、3款規定，應予准許，合先敘明。
二、原告起訴主張：原告祖父陳紅英向訴外人即地主陳盛樠承租
    農地耕作，陳紅英過世後，由原告之父陳文禮與原告叔父陳
    文面繼承上揭承租權，各劃分位置而繼續耕作。嗣陳文禮過
    世，陳文禮之承租權由其繼承人共同繼承，惟實際上僅餘原
    告、原告之兄陳旭昇及原告之母陳鄭紅耕作。84年間，地主
    陳盛樠之繼承人即陳慶隆、庚○○、己○○、陳富榮、陳富
    忠等人代表地主方面終止前揭租約，佃農方面陳文禮部分推
    由陳旭昇代表其他繼承人、陳文面部分則由本人出面協商，
    經協議地主方面同意以現金200 萬元，及坐落臺北縣五股鄉
    ○○○段坑口小段413-2、413-3地號土地補償佃農，陳文面
    分得413-2地號土地，而陳文禮之繼承人分得413-3地號土地
    （下稱系爭土地），就補償的現金與陳文面分得土地大小之
    價差部分，原告分得159萬元，陳旭昇分得160萬元。陳文禮
    分得之土地經全體繼承人即原告4 個姐妹、原告之母陳鄭紅
    內部協議，由原告與原告之兄陳旭昇各分得2分之1所有權，
    惟因系爭土地係農地，故名義上登記為陳旭昇所有，並約定
    系爭土地於出售時陳旭昇應分一半之價金與原告，原告與陳
    旭昇則共同給付原告4 個姐妹每人10萬元作為補償。嗣陳旭
    昇於91年間過世，被告繼承系爭土地並辦理繼承登記，惟原
    告對系爭土地仍擁有2分之1的權利，被告於94年11月8 日在
    臺北縣五股鄉公所調解委員會調解時，亦承諾日後如處分系
    爭土地應事先知會原告。然被告卻未經原告同意亦未知會原
    告，於94年12月間將系爭土地出售並移轉與訴外人己○○等
    人，且迄今未給付原告買賣價款2分之1，經原告請求被告給
    付，被告均置之不理，爰依協議、借名登記契約及繼承、民
    法第179 條不當得利、民法第184、185條共同侵權行為之法
    律關係（競合請求），請求被告連帶給付等語。併為訴之聲
    明：被告應連帶給付原告0000000元，及自98年6月12日起至
    清償日止，按週年利率5％ 計算之利息。且陳明願供擔保，
    請准宣告假執行。
二、被告除壬○○外則辯稱：系爭土地係被告之被繼承人陳旭昇
    及被告在耕作、被告乙○○等人之祖母陳鄭紅在土地上養豬
    、雞，且陳鄭紅在60幾年就說過要幫忙耕作才可以繼承，但
    原告只在被告乙○○等人之祖父陳文禮死亡前耕作過一年即
    放棄，陳文禮死亡後均未耕作，且陳文禮未過世前，即由被
    告等在耕作，因原告沒有耕作，不得取得地主之補償地或補
    償金；被告之被繼承人陳旭昇為終止租約之一方當事人，有
    簽約終止租約，終止租約上的記載僅有陳文面及陳旭昇的名
    字；被告戊○○在五股鄉公所調解時所說，係指繼承陳文禮
    其他土地之遺產，非指本件三七五租約補償之系爭土地等語
    ，併為答辯聲明：原告之訴駁回。
三、被告壬○○經合法通知，無正當理由，未於言詞辯論期日到
    場，亦未提出書狀作何聲明或陳述。惟因原告係基於合一確
    定之訴訟標的對被告起訴請求連帶給付，是依民事訴訟法第
    56條規定，其餘被告所之答辯理由及答辯聲明，有利於被告
    壬○○部分，亦均有其效力。
四、兩造不爭執之事實：
  (一)原告祖父陳紅英前向訴外人陳盛樠承租農地耕作，陳紅英過
    世後，由陳文禮與陳文面繼承該承租權，併各約定劃分位置
    繼續耕作。
  (二)陳文禮過世後，於84年9月5日，地主陳盛樠之繼承人陳慶隆
    、庚○○、己○○、陳富榮、陳富忠等人與佃農陳文面及陳
    旭昇具名簽訂終止租約契約書，終止上開耕地租約，並協議
    以坐落臺北縣五股鄉○○○段坑口小段413-2 地號土地、系
    爭土地及200 萬元補償佃農。佃農取得補償之土地部分，其
    中臺北縣五股鄉○○○段坑口小段413-2 地號土地登記為陳
    文面所有，系爭土地登記為陳陳旭昇所有。
  (三)陳旭昇於91年間過世，被告因繼承取得系爭土地所有權，並
    於94年8月10日辦理繼承登記。
  (四)被告於94年11月15日以價金0000000 元將系爭土地出售與訴
    外人己○○等八人，並於94年12月16日辦妥移轉登記。
五、本件兩造爭執點，在於：(一)原告是否得繼承陳文禮之耕地租
    賃權？(二)原告與陳旭昇是否有協議，約定系爭土地由原告與
    陳旭昇各分得2分之1所有權，土地處分時陳旭昇應分一半之
    價金與原告？茲分別論述如下：
  (一)原告得繼承陳文禮之耕地租賃權：
    原告主張：原佃農原告祖父陳紅英向即地主租農地耕作，陳
    紅英過世後，由原告之父陳文禮與原告叔父陳文面繼承耕地
    租賃權，於陳文禮死亡後，應即由陳文禮之全體繼承人繼承
    ；84年間地主方面與佃農終止前揭租約，佃農方面陳文禮部
    分推由陳旭昇代表其他繼承人、陳文面部分則由本人出面協
    商，經協議地主方面同意以現金200 萬元，及坐落臺北縣五
    股鄉○○○段坑口小段413-2、413-3地號土地補償佃農，陳
    文面分得413-2 地號土地，而陳文禮之繼承人分得系爭土地
    ，就補償現金與陳文面分得土地大小之價差以每坪4 萬元補
    償部分，原告分得159萬元，陳旭昇分得160萬元。系爭土地
    陳文禮全體繼承人內部協議，由原告與原告之兄陳旭昇各分
    得2分之1所有權，惟因系爭土地係農地，故名義上登記為陳
    旭昇所有，並約定系爭土地於出售時陳旭昇應分一半之價金
    與原告等語。被告抗辯：被告乙○○等人之祖母陳鄭紅曾說
    要幫忙耕作才可以繼承，因原告耕作一年即放棄未再耕作，
    不得取得地主之補償地或補償金等語。經查：
    (1)按繼承人自繼承開始時，除本法另有規定外，承受被繼承
      人財產上之一切權利、義務，但權利、義務專屬於被繼承
      人本身者，不在此限，民法第1148條定有明文。耕地租賃
      權為財產權之一種，且非專屬於被繼承人本身，是於被繼
      承人即承租人死亡時，其繼承人除拋棄繼承者外，依法均
      有繼承之權利，不因其是否有耕作能力而有所不同（最高
      法院86年台上字第2931號判決可資參照）。
    (2)本件原告祖父陳紅英前向地主即訴外人陳盛樠承租農地耕
      作，陳紅英過世後，由陳文禮與陳文面繼承該承租權，此
      為兩告所未爭執之事實。
    (3)本件耕地租賃權既為財產權之一種，非專屬於被繼承人陳
      文禮本身，原告及被告等人既為陳文禮之合法繼承人，且
      均未有拋棄繼承或喪失繼承權情事，此為兩造所不爭執之
      事實（被告自認原告有權繼承被告乙○○之祖父陳文禮遺
      產之權利，見本院98年9月9日言詞辯論筆錄。），則無論
      原告是否有耕作能力或有無實際參與耕作之事實，皆無礙
      原告得合法繼承陳文禮之遺產包含系爭耕地租賃權。又遺
      產之繼承，因被繼承人死亡而開始，除法律另有規定外，
      由繼承人自繼承開始時，概括承受被繼承人財產上之一切
      權利、義務，此為民法第1147條、1148條所明定，陳文禮
      對於上開該耕地租賃權既未立有遺囑或遺贈而為處分、分
      配，則該耕地租賃權即應由陳文禮之全體繼承人繼承，不
      因被告乙○○等人之祖母陳鄭紅陳稱未耕作即不得繼承之
      意見而得排除原告為繼承人之地位，至於繼承後，尚繼承
      人並未實際耕作，則係屬地主得否請求終止租約之另一問
      題，則縱令被告辯稱被告乙○○等人之祖母陳鄭紅已表明
      未耕作即不得繼承屬實，亦無礙原告為系爭耕地租賃權之
      合法繼承人地位。是被告此部分抗辯，洵屬無據。
    (4)基上，原告主張該耕地租賃權應由陳文禮之全體繼承人繼
      承之事實，為有理由，自堪採信。
  (二)原告基於被告繼承被繼承人陳旭昇與原告間協議之法律關係
    請求被告連帶給付：
    原告主張：原告與被告之被繼承人陳旭昇間有協議，日後處
    分系爭土地，應給付原告二分之一權利，被告共同繼承陳旭
    昇之義務，於被告處分系爭土地後，應給付予原告二分之一
    價金等語。被告辯稱：被告之被繼承人陳旭昇與原告間並無
    協議存在，被告戊○○在調解委員會承認：原告就系爭土地
    有二分之一權利，係指原告及被告之被繼承陳旭昇等共同繼
    承陳文禮之其他應繼承之土地，非系爭土地等語。經查：
    (1)被告之被繼承人陳旭昇於終止與地主之租約後，登記為系
      爭土地之所有權人，嗣陳旭昇亡故後，由被告（為陳旭昇
      之配偶或子女）共同繼承辦理繼承登記為系爭土地所有權
      人，此為兩造所不爭之事實，併有系爭土地謄本及異動索
      引表在卷可稽，是被告應繼承陳旭昇之義務而負連帶之責
      任（見民法第1153條規定）至明。
    (2)原告前就本件系爭土地糾紛，曾聲請臺北縣五股鄉調解委
      員會調解時，被告戊○○在調解委員會承認：原告就系爭
      土地有二分之一權利等語，此有臺北縣五股鄉調解委員會
      94年11月8 日調解筆錄在卷可稽，且被告戊○○係陳旭昇
      之配偶，實屬至親，當知悉原告與被告等之協議事實，倘
      確未有協議之事實存在，被告戊○○殊無於臺北縣五股鄉
      調解委員會承認原告就系爭土地具有二分之一權利之可能
      。是原告就系爭土地具有二分之一權利，應堪採信。被告
      雖辯稱：該有二分之一權利，係指原告及被告之被繼承陳
      旭昇等共同繼承陳文禮之其他遺產（尚有應繼承之土地，
      未辦理繼承登記及分割）而言，並非指系爭土地之權利等
      語。但查，被告戊○○在上開調解委員會承認：原告就系
      爭土地有二分之一權利等語，明確載明為系爭土地，並非
      指其他土地，是被告此部分之所辯，要難採信。
    (3)本院依原告聲請詢問證人丁○○○（即陳文面之配偶）證
      稱：「當初我們做375 租約，地主有分一部份土地給我們
      ，我是聽我先生（按指陳文面）說的，地主分的，我們這
      一房分一半，我先生跟我講，大姪子（按指陳旭昇）有農
      的身分，小姪子（按指原告）沒有農的身分，所以登記為
      大姪子，小姪子也要設定，大姪子說不用設定，以後賣的
      話會分一半給他」等語；證人辛○○（即原告之妹）證稱
      ：「375 租約土地的登記我沒有參與，我只有寄印章給我
      哥哥去蓋，哥哥總共給我十萬元，是我大姐交給我的說是
      哥哥給的，我不知道大哥與二哥的約定，但我知道不管是
      房子或其他父母的財物，大哥與二哥都是分二分之一。因
      為我是聽大姐說的，與丁○○○所述相同。」等語；證人
      丑○○（即原告之妹）證稱：「因為我是聽大姐說的，與
      丁○○○及辛○○所述相同。」等語（見本院98年6月1日
      言詞辯論筆錄），上開證人所為之證言，均與前開被告戊○○在調解委員會承認：原告就系爭土地有二分之一權利
      等情相符，且該證人丑○○、辛○○（即原告之妹妹）均
      證稱有取得十萬元，作為不參與分配系爭土地之權利之事
      實，顯均係俱實證述，復並無積極證據證明，上開證人之
      證言係偏頗原告或確有不實證言之證據，自屬可採。是此
      等證人所為證言，證明原告與陳旭昇等確有協議，確認原
      告就系爭土地具有二分之一權利之事實，應堪採信。
    (4)原告提出自陳文面帳戶轉帳159萬元予原告，而此159萬元
      ，係因與地主終止租約，地主除補償土地外，另有補償20
      0 萬元，及陳文面因就地主分得之土地大於原告與陳旭昇
      之房份260平方公尺之多，故陳文面以每坪補償4萬元，則
      由原告與陳旭昇各分得二分之一，此有被告提出之地主與
      陳文面、陳旭昇終止租約契約書、原告提出陳文面與陳旭
      昇簽署之同意書、及原告85年12月26日五股鄉農會帳戶交
      易明細表、陳文面85年12月26日五股鄉農會帳戶交易明細
      表資料在卷可稽，互核無誤，足認陳文面轉帳159 萬元予
      原告，要係系爭土地原告具有二分之一權利，否則陳文面
      殊無理由交付159萬元鉅款予原告之理。
    (5)再查，被告自承原告與被告之被繼承人陳旭昇之四個姊妹
      各分得十萬元，而在當時陳旭昇之帳戶內金額高達二、三
      百萬元等情（見本院98年9月9日言詞辯論筆錄），惟倘被
      告之被繼承人陳旭昇未應允原告就系爭土地具有二分之一
      權利，則地主補償款200 萬元中之一百萬元與陳文面給付
      分得土地大小之差額（260 平方公尺約78.6坪，即應約補
      償315萬元。)，則陳旭昇至少有四百萬元以上之現金，惟
      被告自承陳旭昇帳戶內約二至三百萬元，足見陳旭昇並未
      取得全部補償款，否則至少應有高達四百萬元以上之帳戶
      存款金額。則就系爭土地之權利，陳旭昇與原告等應有協
      議原告具有二分之一權利，及就補償之現金亦取得二分之
      一現金額之事實，應堪認定。
    (6)系爭土地被告出售予證人己○○等人，價金為0000000 元
      等情，此業據證人己○○到庭證明無誤在案（見本院98年
      6月1日言詞辯論筆錄），併有系爭土地之登記簿謄本在卷
      可稽，被告亦未爭執。則原告就系爭土地具有二分之一權
      利，於原告處分後，自應依原協議給付原告二分之一之價
      款即0000000 元，是原告請求被告連帶給付該金額，為有
      理由，應可採信。
    (7)基上，原告基於協議之法律關係，請求被告連帶給付給付
      0000000元，及自98年6月12日（即在言詞辯論日以言詞追
      加起訴後之筆錄繕本送達被告之翌日）起至清償日止，按
      週年利率5％ 計算之法定遲延利息，為有理由，應予准許
      。
  (三)原告係基於協議、借名登記契約及繼承、民法第179 條不當
    得利、民法第184、185條共同侵權行為之法律關係，其請求
    權係競合關係，則原告基於協議已有理由，就其餘請求權自
    無再為審究之必要，附此說明。
六、綜上所述，原告依被告繼承被繼承人陳旭昇與原告間之協議
    契約之法律關係，請求被告連帶給付0000000元，及自98年6
    月12日起至清償日止，按週年利率5％ 計算之利息，為有理
    由，應予准許。
七、本件原告陳明願供擔保，請准宣告假執行，核無不合，爰酌
    定相當擔保金額分別准許之。
八、本件事證已臻明確，兩造其餘之攻擊或防禦方法及未經援用
    之證據，經本院斟酌後，認為均不足以影響本判決之結果，
    自無逐一詳予論駁之必要，併此敘明。
九、訴訟費用負擔之依據：民事訴訟法第85條第2項。
中    華    民    國    98    年    10    月    21    日
                  民事民二庭    法  官  李行一
以上正本係照原本作成
如對本判決上訴，須於判決送達後20日內向本院提出上訴狀
中    華    民    國    98    年    10    月    28    日
                                書記官  蔡於衡


司法院資訊處製作；財團法人民間司法改革基金會備份。
